臺灣高等法院刑事判決　　　　　　　　96年度上訴字第1918號
上　訴　人　臺灣桃園地方法院檢察署檢察官
被　　　告　甲○○
　　　　　　　　　　　2巷1之5號
被　　　告　乙○○
上列上訴人因被告違反廢棄物清理法案件，不服臺灣桃園地方法
院95年度訴字第2803號，中華民國96年4月4日第一審判決（起訴
案號：臺灣桃園地方法院檢察署95年度偵字第7407號），提起上
訴，本院判決如下：
    主  文
上訴駁回。
    理  由
一、公訴意旨略以：被告甲○○明知其並未依廢棄物清理法規定
    ，領有廢棄物貯存、清除、處理許可之文件，不得從事廢棄
    物之貯存、清除或處理業務；被告乙○○亦明知其未經主管
    機關許可，不得任意提供土地回填或堆置廢棄物，竟仍分別
    基於違反上開廢棄物清理法規定之犯意，自民國九十四年十
    月間某日起至九十五年二月二十一日止，由被告乙○○提供
    其所有，坐落於桃園縣龍潭鄉○○村○○○段第二五一之二
    十二地號之農地，供被告甲○○在其上傾倒建築廢棄物。嗣
    於九十五年二月二十一日下午二時二十五分許，為桃園縣政
    府環境保護局會同警員當場查獲。因認被告甲○○所為，涉
    有廢棄物清理法第四十六條第一項第四款之非法處理廢棄物
    罪嫌，被告乙○○所為，則係犯廢棄物清理法第四十六條第
    一項第三款之非法提供土地堆置廢棄物罪嫌。
二、按犯罪事實應依證據認定之，無證據不得認定犯罪事實；不
    能證明被告犯罪者，應諭知無罪之判決，刑事訴訟法第一百
    五十四條第二項、第三百零一條第一項分別定有明文。次按
    認定被告有罪之事實，應憑證據，如未能發現相當之證據，
    或證據不足以證明，自不能以推測或擬制之方法，以為裁判
    之基礎；且認定犯罪事實所憑之證據，其為訴訟上之證明，
    須達於通常一般人均不致有所懷疑，而得確信其為真實之程
    度者，始得據為有罪之認定，倘其證明尚未達到此一程度而
    有合理之懷疑存在時，尚難為有罪之認定基礎；苟積極證據
    不足以為不利於被告事實之認定，即應為有利於被告之認定
    ，更不必有何有利之證據（最高法院三十年上字第八一六號
    、四十年台上字第八六號、七十六年台上字第四九八六號判
    例意旨參照）。
三、公訴意旨認被告甲○○、乙○○分別涉有非法處理廢棄物、
    非法提供土地堆置廢棄物之罪嫌，無非係以被告甲○○之自
    白、證人游禮炳、羅淑琴、鍾隆閔之證詞、桃園縣環保局公
    害陳情案件紀錄表、本案土地之所有權狀、查獲現場照片等
    件，為其論據。惟訊據被告甲○○、乙○○固均坦承於上揭
    時間，為警查獲有在上開土地堆置磚塊、水泥塊、土石等事
    實，惟均堅決否認有何違反廢棄物清理法之犯行。被告甲○
    ○辯稱：堆置的磚塊、水泥塊、土石是用來鋪便道的，不是
    廢棄物等語。被告乙○○辯稱：我沒有同意甲○○在該土地
    上堆置廢棄物，是村長游禮炳帶甲○○去倒的等語。
四、經查：
  (一)後引證人羅淑琴、鍾隆閔、游禮炳在檢察官偵查中之證述，
    均已按法定程序具結，且均無顯不可信之情況，依刑事訴訟
    法第一百五十九條之一第二項規定，均得採為證據。又被告
    乙○○在原審及本院言詞辯論終結前，並未對被告甲○○之
    警詢筆錄以傳聞為由，異議其證據能力，本院審酌甲○○於
    警詢中自承堆置前開廢棄物之經過，該陳述明顯不利於其自
    己，較少誣攀他人之虞，且係出於甲○○本人之自由意志，
    認為適合採為證據，依刑事訴訟法第一百五十九條之五第一
    項、第二項規定，此部分警詢筆錄，對於被告乙○○而言，
    亦有證據能力，先予敘明。
  (二)被告甲○○並未向主管機關領有廢棄物貯存、清除、處理許
    可文件，被告乙○○亦未經主管機關許可提供土地堆置廢棄
    物，而仍自九十四年十月間某日起至九十五年二月二十一日
    為警查獲時止，由被告乙○○將其所有，位於桃園縣龍潭鄉
    ○○○段第二五一之二十二地號之土地，提供予被告甲○○
    堆置其因經營「龍元建材行」所產生之磚塊、水泥塊、土石
    等物，鋪設便道等事實，迭經被告甲○○於警詢及原審審理
    時坦承屬實（偵查卷第十頁、原審九十六年三月二十一日筆
    錄），核與證人羅淑琴、鍾隆閔在檢察官偵查中證述之查獲
    情節相符（偵查卷第四十四頁、第四十八頁），此外，並有
    桃園縣環保局公害陳情案件紀錄表、上開土地之所有權狀各
    一份，查獲現場之照片共六張附卷可稽（偵查卷第二十頁至
    第二十四頁）。
  (三)被告乙○○雖辯稱：是村長游禮炳帶甲○○擅自去倒的，我
    並未同意等語，然與其先前在警詢中陳稱：我有同意村長借
    放可回生再利用之建築廢棄物等語（偵查卷第六頁），已有
    出入；且證人甲○○在警詢中指稱：是乙○○帶我去倒的等
    語（偵查卷第十頁）；證人游禮炳於檢察官偵查中證稱：我
    沒有帶甲○○到本件土地上傾倒廢棄物等語（偵查卷第三十
    一頁），亦均與被告乙○○上開所辯不符。從而，被告乙○
    ○所辯上情，尚不足採。
  (四)惟按，廢棄物清理法第四十六條第一項第四款之處罰規定，
    係以「未依廢棄物清理法第四十一條第一項規定領有廢棄物
    清除、處理許可文件，從事廢棄物貯存、清除、處理，或未
    依廢棄物清除、處理許可文件內容貯存、清除、處理廢棄物
    」，為其要件，至於同條項第三款則係以：「未經主管機關
    許可，提供土地回填、堆置廢棄物」，為其要件，準此，如
    行為人所處理、堆置者，並非廢棄物清理法所謂之廢棄物時
    ，即不能以上開罪名相繩。再按，廢棄物清理法所稱之廢棄
    物，依同法第二條規定，可分為一般廢棄物及事業廢棄物，
    前者指由家戶或其他非事業所產生之垃圾、糞尿、動物屍體
    等，足以污染環境衛生之固體或液體廢棄物，後者又分為一
    般事業廢棄物及有害事業廢棄物，凡由事業所產生具有毒性
    、危險性，其濃度或數量足以影響人體健康或污染環境之廢
    棄物者，稱為有害事業廢棄物，凡由事業所產生有害事業廢
    棄物以外之廢棄物，則均為一般事業廢棄物。其中，事業廢
    棄物之再利用，依廢棄物清理法第三十九條第一項規定，應
    依中央目的事業主管機關辦理，不受上揭規定之限制。而內
    政部根據上揭規定，對營建剩餘土方石之再利用，訂有「營
    建剩餘土石方處理方案」，依該方案貳之規定，營建剩餘土
    石方之種類包括建築工程、公共工程及相關拆除施工所產生
    之剩餘泥、土、砂、石、磚、瓦、混凝土塊，而營建工程產
    生剩餘之泥、土、砂、石、磚、瓦、混凝土塊，經暫屯、堆
    置可供回收、分類、加工、運轉、處理、再生利用者，係屬
    有用之土壤砂石資源。行政院環境保護署據此，並以八十七
    年十一月三十日（八七）環署廢字第００八０四二九號函釋
    略稱：建築廢棄土、砂石、磚瓦，如依「營建廢棄土處理方
    案」之規範，併於工程剩餘土方辦理，其自產出至使用，均
    為資源利用狀態，故不以廢棄物認定。綜合上開規定及主管
    機關函示，足認磚塊、混凝土塊等營建剩餘土石方性質上仍
    屬資源物質，並非廢棄物清理法所謂之廢棄物。而查，被告
    甲○○在被告乙○○土地上所堆置者，均係磚塊、水泥塊及
    土石，此觀前揭查獲現場照片自明，且亦無證據證明被告甲
    ○○在上開土地上尚堆置有其他種類之廢棄物，依上說明，
    被告甲○○所堆置者，既僅能認定為營建剩餘土石方，即非
    廢棄物可比，故被告甲○○、乙○○二人所為，與上揭廢棄
    物清理法第四十六條第一項第三款、第四款之構成要件不合
    ，自不能適用上開規定處罰。
  (五)至於被告甲○○雖未依「營建剩餘土石方處理方案」相關規
    定，報請主管機關備查，核發土石方流向證明文件，即任意
    傾倒前揭磚塊、水泥塊、土石，然本件遭棄置之磚塊等物究
    為廢棄物或資源物質，應依其物理性質決定，並不因其是否
    經過人為之法定程序分類、管制而有異。是故，縱然被告甲
    ○○未依「營建剩餘土石方處理方案」向主管機關核備，亦
    不影響本件土石、磚瓦之資源回收物本質，併予敘明。
  (六)何況依現有證據，亦無法證明被告甲○○在被告乙○○提供
    之土地上所堆置之磚塊、水泥塊、土石，有如何污染環境之
    處。
  (七)綜上所述，不能證明被告甲○○、乙○○犯罪，依法自應為
    其二人無罪之諭知。
五、原審以無積極證據足資證明被告二人有公訴意旨所指之犯行
    ，而為無罪之諭知，經核並無不合。檢察官上訴意旨以「營
    建剩餘土石方處理方案」明言規定該方案之目的係為維護環
    境衛生與公共安全，是營建剩餘土石方並非不會污染環境，
    且依被告等之供述，上開土地並非該方案所稱之收容處理場
    所，被告等未依廢棄物清理法第四十一條、第四十二條之規
    定取得廢棄物清除處理機構之許可文件，而無設備及能力處
    理，當無該方案之適用，原審執該方案而為無罪判決，自有
    未洽等語。惟查：
  (一)依據內政部訂頒之「營建剩餘土石方處理方案」規定，營建
    剩餘土石方之種類包含建築工程、公共工程及建築物拆除工
    程施工所產生之剩餘泥、土、砂、石、磚、瓦、混凝土塊，
    是否為「有用資源」或為「一般事業廢棄物」，主管機關曾
    函示如下：
  1.行政院環境保護署九十年六月八日（九○）環署廢字第○○
    三四二六二號函略以：「如依『營建廢棄土處理方案』規定
    『合法處理』者，均不以廢棄物認定。惟如未依該方案規定
    辦理而隨意棄置，致污染環境者，仍為違反『廢棄物清理法
    』之行為。」，由此可知，營建剩餘土石方，如未依「營建
    剩餘土石方處理方案」規定合法處理者，須具備「隨意棄置
    」，「致污染環境」者，始屬於違反廢棄物清理法之行為。
  2.又依行政院八十六年十二月三十一日台內字第五二一○九號
    函示，明確認定剩餘土石方、磚瓦、混凝土塊為有用資源，
    非屬廢棄物範圍，其主管機關為內政部營建署，至於因施工
    所附帶產生之金屬屑、玻璃碎片、塑膠類、木屑、竹片、紙
    屑、瀝青等廢棄物，則屬於一般事業廢棄物，應依廢棄物清
    理法規定，由行政院環保署主管；營建剩餘土石方如依「營
    建剩餘土石方處理方案」規定合法處理者，均不以廢棄物認
    定；惟如未依其規定辦理而隨意棄置，致污染環境者，仍為
    違反廢棄物清理法之行為。
  3.由上各函示可知，營建剩餘土石方，如未依「營建剩餘土石
    方處理方案」規定合法處理者，須具備「隨意棄置」，「致
    污染環境」者，始為「廢棄物」，屬於違反廢棄物清理法之
    行為。
  (二)再按廢棄物清理法所稱之廢棄物，係指一般廢棄物及事業廢
    棄物，而事業廢棄物又分為有害事業廢棄物及一般事業廢棄
    物，廢棄物清理法第二條定有明文；而建築廢棄物係指營建
    或拆除建築物或其他工程所產生之廢棄物，「事業廢棄物貯
    存清除處理方法及設施標準」第二條第六項亦有明文。又「
    營建廢棄土，如係符合內政部所訂頒『營建剩餘土石方處理
    方案』規定中所規定之適用範圍：建築工程、公共工程及建
    築物拆除工程施工所產生之剩餘泥、土、砂、石、磚、瓦、
    混凝土塊，則因八十六年十二月三十一日台八十六內字第五
    二一０九號函示『營建廢棄土包括建築工程、公共工程及建
    築物拆除工程施工所產生之剩餘土石方、磚瓦、混凝土塊，
    為有用資源，非屬廢棄物範圍，其主管機關為內政部營建署
    』，因此營建剩餘土石方非屬廢棄物，其清除、處理應『營
    建剩餘土石方處理方案』規定辦理，不受廢棄物清理法第二
    十八條或第四十一條之規範，至如有任意棄置，致污染環境
    之情形時，則屬違反廢棄物清理法第二十七條之規定，因其
    非屬廢棄物，故亦無涉同法第四十六條第一項第二款或第四
    款之規定」（參行政院環境保護署九十二年九月四日環署廢
    字第０九二００五六三一五號函），已詳如前述。簡言之，
    營建剩餘土石方為有用資源，非屬廢棄物，自無涉廢棄物清
    理法第四十六條第一項各款規定之可言。
  (三)被告甲○○在被告乙○○土地上所堆置者，均係磚塊、水泥
    塊及土石等屬營建剩餘土石方，此觀前揭查獲現場照片自明
    ，且無證據證明被告甲○○在上開土地上尚堆置有其他種類
    之廢棄物，亦無「隨意棄置」致「環境污染」之事實，則本
    件被告等堆置者既為營建剩餘土石方，而非營建廢棄物，即
    與廢棄物清理法第四十六條第一項第三、四款之要件有間，
    自難認被告二人所為分別係犯廢棄物清理法第四十六條第一
    項第三、四款之罪。又廢棄物清理法第四十六條第一項第三
    、四款之罪名，均以行為人所堆置者為廢棄物為其前提要件
    ，從而，被告二人是否已依廢棄物處理法第四十一條之規定
    領得廢棄物清除、處理許可文件，即與本案無涉。檢察官上
    訴仍執前開情詞，而指摘原判決不當，難認有理由，應予駁
    回。
據上論斷，應依刑事訴訟法第368條，判決如主文。
本案經檢察官吳慧蘭到庭執行職務。
中　　華　　民　　國　　96　　年　　6 　　月　　 5　　日
　　　　　　　　　刑事第五庭審判長法　官  吳　敦
  　　　　　　　　　　　　　　　　法  官  陳祐治
        　　　　　　　　　　　　　法  官  吳啟民
以上正本證明與原本無異。
如不服本判決，應於收受送達後十日內向本院提出上訴書狀，其
未敘述上訴之理由者並得於提起上訴後十日內向本院補提理由書
（均須按他造當事人之人數附繕本）。
                                  書記官  江采廷
中　　華　　民　　國　　96　　年　　6 　　月　　5 　　日
